【裁判字號】    95,台上,2144
【裁判日期】    950928
【裁判案由】    損害賠償
【裁判全文】
最高法院民事判決            九十五年度台上字第二一四四號
上  訴  人  乙○○
訴訟代理人  沈永宏律師
被 上訴 人  元富證券股份有限公司
法定代理人  丙○○
訴訟代理人  黃泰源律師
被 上訴 人  甲○○
上列當事人間請求損害賠償事件，上訴人對於中華民國九十四年
九月二十八日台灣高等法院第二審判決（九十二年度上字第六五
六號），提起上訴，本院判決如下：
    主  文
上訴駁回。
第三審訴訟費用由上訴人負擔。
    理  由
本件上訴人主張：伊於民國八十九年間應被上訴人元富證券股份
有限公司（下稱元富公司）古亭分公司之業務副理即被上訴人甲
○○之邀，在該公司開立第五九二號證券帳戶，作為證券集中保
管及免交割方式交易，並同時在台新國際商業銀行股份有限公司
（下稱台新銀行）古亭分行開立第0000000號活期儲蓄存
款專用帳戶，並依甲○○之要求將上開集保及活儲存摺交付。迨
至九十年十月間伊取回各該存摺時，始發現伊所有之台灣積體電
路製造股份有限公司（下稱台積電）股票二萬四千四百股、元大
京華證券股份有限公司（下稱元大京華）股票七萬三千九百二十
股，均遭甲○○盜賣，賣得價金亦被盜領一空。甲○○簽立自白
書承諾分期如數返還上開股票，惟迄今仍未依約返還。該系爭自
白書形式為真正，確係甲○○所簽立，且自行吸收操作損益，足
徵甲○○所為二百四十二筆交易係其不斷反覆盜賣、回補，與伊
無涉，伊與甲○○間絕無委託操作之關係。甲○○之盜賣行為，
係故意不法侵害伊之股票所有權，應負侵權行為損害賠償責任；
而甲○○乃元富公司之受僱人，依證券商負責人與業務人員管理
規則第二條第二項第四款及同規則第十八條規定，甲○○受託集
中保管存摺行為，屬業務範圍內執行職務之行為，則元富公司依
民法第一百八十八條規定負連帶賠償責任等情。爰依侵權行為之
法律關係，求為命被上訴人應連帶給付台積電股票二萬四千四百
股、元大京華股票七萬三千九百二十股，及前開股票自九十年十
月一日起至返還日止之無償配股及股息之判決（第一審判決上訴
人全部勝訴，僅被上訴人元富公司提起第二審上訴，但非基於個
人關係抗辯且有理由，其上訴效力及於被上訴人甲○○。上訴人
於原審並追加依消費者保護法第四十八條第二項及第五十一條之
規定，被上訴人應再連帶給付懲罰性賠償金台積電股票二萬四千
四百股、元大京華股票七萬三千九百二十股，及均自九十年十月
一日起至返還日止之無償配股及股息，原審改判上訴人敗訴）。
被上訴人元富公司以：系爭自白書應非真正，且上訴人交易紀錄
中亦無自白書記載之台積電股票二萬四千四百股及元大京華證券
股票七萬三千九百二十股之股票出售之情。甲○○未履行自白書
約定之買回歸還股票承諾，上訴人親赴伊處辦理註銷帳戶時，竟
未提出任何異議，上訴人甚至到甲○○新任職之證券公司開戶，
甲○○不可能盜賣又盜買而為長達一年半、高達二百四十五筆交
易，此與常情不符。因認自白書內容係上訴人與甲○○勾串捏造
。且從台新銀行上訴人資金往來明細及對照元大京華、台積電交
易紀錄，可知上訴人與甲○○間有私人代為操作或其他之委託關
係，絕非甲○○基於伊受僱人身份及職務而受委託。則上訴人主
張其所受之損害，係可歸責於上訴人自己之事由甚明。至於兩造
間所書立之開戶契約，並無不平等限制或顯失公平之處，而無違
反民法第二百四十七條之一規定。而上訴人係自己保管印章，卻
又發生存款遭盜領之損害，其於發現後不但對伊隱匿，甚至對伊
之人員王國州核對庫存股票為積極之承認，令伊無從及時追索，
致甲○○有充分時間潛逃而求償無門，則上訴人對本件損害之發
生與擴大，顯然與有重大過失等語，資為抗辯。
原審審理結果，以：查上訴人於八十九年二月十六日於永盛證券
股份有限公司（下稱永盛證券）古亭分公司開立第一七三三五號
證券集保帳戶，作為證券集保及免交割方式交易，並同時在台新
銀行古亭分行開立第0000000號活儲專用帳戶，甲○○擔
任營業部副理，為受僱人；其後永盛證券、佳和證券及元富公司
合併，元富公司為存續公司；又上訴人於九十年十二月十日前往
辦理註銷證券帳戶之手續等情，此有上訴人之客戶開戶契約及相
關文件、註銷開戶申請書、證券存摺等文件在卷可按，並為兩造
所不爭執，應堪信為真實。次查，經將甲○○之自白書與其任職
時人事資料、上訴人與甲○○間租賃契約及公證書上之簽名、甲
○○之證券帳戶及銀行帳戶之開戶資料，以肉眼比對可觀字跡及
筆順均出自同一人之手筆；且經法務部調查局鑑定，亦認為二者
書寫習慣及特徵相同，有法務部調查局九十三年二月二十二日調
科貳字第○九三○○○六一五○○號鑑定通知書及鑑定分析表可
按，堪認上訴人提出之自白書確為甲○○所書立。復查，上訴人
就系爭證券集保帳戶於八十九年二月十六日開戶後，雖僅自承為
三次買入交易，惟實際上系爭集保帳戶在上訴人自承於八十九年
七月二十四日買入台積電股票之前即已開始操作，即自八十九年
四月八日起至九十年九月二十五日止，另尚有二百四十二筆交易
，交易相當頻繁，且均採取當日買賣沖銷（少數為數日沖銷）之
操作手法，與上訴人所述只進不出之長期操作手法迥異。再觀此
二百四十二筆交易，均採取當日買賣沖銷後，若尚有應交付金額
之情形者，或以現金存入，甚至其中有大筆需交付金額係由訴外
人鄧永湘、蘇雯瑛分別以匯款存入一百二十七萬四千元、四十萬
元之方式，以供辦理交割，此有上訴人之交易明細及台新銀行存
款明細可按。而上訴人對於此二百四十二筆交易均無所知，且不
識鄧永湘、蘇雯瑛等人，對於交易款項存入之情均不知情，亦據
其陳述在卷。依上堪認上訴人於系爭集保帳戶中之二百四十二筆
沖銷操作及應存入之交割款項均係甲○○所為。再查，經向台新
銀行調閱上訴人之系爭銀行帳戶中提領現金之取款憑條六張，其
上有關日期、帳號及提款金額等文字，係甲○○之字跡，為兩造
不爭執之事實。又上開取款憑條上之上訴人印文（編為甲類），
與上訴人在台新銀行開立銀行帳戶時之開戶資料、印鑑卡（編為
乙１類）、上訴人現仍自行保管之印鑑所蓋印文一紙（編為乙２
類），經送請法務部調查局鑑定據覆：甲類之六張取款憑條上印
文，與上開乙１、乙２類之印文均相同，亦有法務部調查局九十
四年三月十五日調科貳字第○九四○九四○○一一四四八○號鑑
定通知書及鑑定分析圖足憑，足堪認定上訴人在系爭存款帳戶之
提款憑條上印文均為真正。至於上訴人於八十九年二月十六日開
立系爭證券帳戶時，上開取款憑條均尚未印製（其中五張係八十
九年三月印製，第六張係九十年五月印製），甲○○根本無從於
開戶時盜蓋上訴人印章於提款單上。上訴人其後陳稱係於九十年
七月二十六日、九月二十五日買入台積電股票時，甲○○曾提交
客戶交易明細對帳表，以提報公司確認，詐取印章盜蓋一節，經
查卷附之取款憑條有四張係八十九年七月十七日、十一月三日、
十一月九日、九十年七月二十日提款，遠早於上訴人所述印章遭
詐騙盜蓋之九十年七月二十六日，則上訴人主張印章係因買入股
票時遭盜蓋一節，亦非可採。依上所述，上訴人所指印章遭盜蓋
之情均與事實不合而不足取，則上開取款憑條上之印章應係上訴
人親自蓋用，同意甲○○前往提款。此外，甲○○向上訴人借用
系爭集保帳戶操作，上訴人基於私人情誼及信任關係而同意，蓋
若非事先徵得上訴人同意，甲○○不會逕行將買入股票之款項存
入上訴人之存款帳戶，而干冒將來無法領得賣出股票款項之風險
，亦即上訴人同意甲○○借用系爭集保帳戶，其內股票供甲○○
沖銷操作。上訴人雖執詞否認與甲○○有任何私人關係，並以從
未接到元富公司之交易對帳單云云置辯。惟上訴人對於台積電與
元大京華二家公司股票情有獨鍾，且本於長期投資之心態，對於
此二家公司之配股（股利、股息）資訊必相當關心及注意，自己
在九十年間未收到上開二公司之股東訊息之通知，從未提出質疑
，衡情應係收受元富公司寄送之交易對帳單而知悉自己不再持有
股票所致。故上訴人否認曾收受元富公司寄送之交易對帳單，委
無可採。復查，甲○○自元富公司離職後，後手王國州曾打電話
詢問上訴人，並核對庫存股票，王國州告知庫存股票數額是零，
上訴人回覆說沒有問題一節，業據證人王國州證述明確。另參酌
甲○○於自白書上表明於九十年十月二十六日以前買回台積電一
萬股，於同年十二月十日以前買回台積電一萬四千四百股，於九
十一年二月十五日起每月分批買回至少一萬二千股以上之元大京
華證券股票返還予上訴人，直至上訴人於九十年十二月十日前往
註銷系爭證券集保帳戶為止，甲○○並未依約買回返還，惟上訴
人於該日前往元富公司辦理註銷開戶手續時，對於自己集保帳戶
之股票短缺隻字未提，遑論要求元富公司處理及賠償，亦顯違常
理。末查，本件上訴人既應允將系爭證券集保帳戶出借予甲○○
，即系爭集保帳戶內股票同意供甲○○沖銷操作，甲○○則應返
還同種類、數額之股票於系爭集保帳戶內。惟上訴人之系爭集保
帳戶內，至甲○○操作之末日止，並無上訴人原有之元大京華證
券股票七萬七千七百二十七股、台積電二萬二千股留存，而得認
定甲○○並未依借貸合意，返還種類、數量相同之股票於系爭集
保帳戶內。惟依「款券劃撥」制度，上開股票售得款項均撥入上
訴人之系爭台新銀行存款帳戶內，上訴人本無任何損失，正因上
訴人基於原先借貸之合意，親自在取款憑條上蓋章，甲○○始得
以提領股票售得款項。易言之，上訴人受有股款之損失，係因二
人間有借貸法律關係所致，核與甲○○在自白書上記載「悉數出
售，變現借用」之內容相符，則上訴人所受甲○○未將借用股票
如數歸還及股票遭提領之損失，應循二人間之借貸法律關係解決
，尚難認為甲○○未依約返還借用股票及經上訴人同意領取款項
之舉，為侵權行為。從而，上訴人依民法第一百八十四條第一項
規定，請求甲○○負侵權行為之賠償責任，為無理由，不應准許
。從而，上訴人依民法第一百八十八條第一項，及追加依消費者
保護法第四十八條第二項、第五十一條規定，請求元富公司與甲
○○負連帶賠償責任，亦非正當，不應准許云云，為其心證之所
由得，並說明兩造其餘攻擊防禦方法不予審酌之理由，爰將第一
審所為上訴人勝訴之判決予以廢棄，改判駁回上訴人之訴及追加
之訴，經核於法並無違誤。至其餘原審之論述不論是否正確，殊
不足影響原判決之判斷結果。上訴論旨，就原審取捨證據、認定
事實之職權行使，指摘原判決違背法令，求予廢棄，非有理由。
據上論結，本件上訴為無理由。依民事訴訟法第四百八十一條、
第四百四十九條第一項、第七十八條，判決如主文。
中    華    民    國  九十五  年    九    月  二十八  日
                      最高法院民事第八庭
                          審判長法官  朱  建  男
                                法官  顏  南  全
                                法官  許  澍  林
                                法官  鄭  傑  夫
                                法官  蘇  清  恭
      本件正本證明與原本無異
                                      書  記  官
中    華    民    國  九十五  年    十    月   十二   日
                                                 Ｒ


司法院資訊處製作；財團法人民間司法改革基金會備份。
